【裁判字號】    97,裁,2894
【裁判日期】    970529
【裁判案由】    菸酒管理法
【裁判全文】
最  高  行  政  法  院  裁  定
                                      97年度裁字第2894號
抗  告  人  甲○○
                          送達.
                          雅區.
上列抗告人因與相對人臺北市政府觀光傳播局（承受臺北市政府
新聞處業務）間菸酒管理法事件，對於中華民國96年7月26日臺
北高等行政法院96年度訴字第605號裁定，提起抗告，本院裁定
如下︰
    主  文
抗告駁回。
抗告訴訟費用由抗告人負擔。
    理  由
一、按抗告法院認抗告為不合法或無理由者，應為駁回抗告之裁
    定。
二、原裁定係以：相對人以民國95年11月7日北市新一字第09531
    320200號函復抗告人略以：「主旨：有關臺端檢舉95年8月
    11日發行之『蘋果日報』J10版美食專輯刊載『晶典海鮮季
    』廣告，未標示警語，涉嫌違反菸酒管理法相關規定一案，
    復請查照。說明：．．．二、經查旨揭報導係以介紹海鮮套
    餐為主，雖刊載臺灣生啤酒，惟參酌財政部國庫署93年9月
    23日臺庫中一字第0930346366號函釋：『本案是否屬酒類廣
    告或促銷，仍須審酌該則廣告整體內容有無推廣促銷特定已
    於國內銷售或即將銷售之酒品之目的，並可使不特定人知悉
    其宣傳內容之傳播，個案認定辦理。』本處核定該報導無菸
    酒管理法相關規定之適用．．．。」（下稱系爭函），核其
    內容，係相對人就抗告人檢舉事項，函覆查處結果，為單純
    之事實述及說明，非對抗告人之請求有所准駁，並未發生
    任何具體法律效果，自非行政處分，抗告人不得對之提起行
    政救濟。況且系爭函已經相對人撤銷，訴願標的亦已不存在
    ，故訴願決定不予受理，即無不合。抗告人提起行政訴訟，
    請求撤銷該訴願決定及系爭函，並非合法，應予駁回。至行
    政訴訟法第5條規定之「依法申請之案件」，係指人民依法
    有權請求行政機關為准駁之行政處分之謂。抗告人請求相對
    人依據菸酒管理法第37條、第55條，對於其所舉發之「蘋果
    日報」案件為罰鍰處分部分，係請求相對人對他人作成行政
    處分，抗告人必須在法令上具有公法上請求權，得請求相對
    人作成上開行政處分者始可。惟抗告人所稱之菸酒管理法第
    37條、第55條，其雖規定違反該法規定而為酒之廣告或促銷
    者，得為命改正、科處罰鍰等各種行政措置之權限，然此乃
    法律規定行政機關之職權行使，並非賦予人民有權請求主管
    機關作成該等行政處分之權利，其訴請為上開命相對人應對
    於抗告人所舉發之「蘋果日報」為罰鍰行政處分，同時對於
    抗告人以予「檢舉或查獲違規菸酒案件獎勵辦法」行政救濟
    之請求，並不合法等詞，裁定駁回其在原審之訴。
三、抗告意旨略謂：原審未經「準備程序」及「言詞辯論」而逕
    為裁定，已違反行政訴訟法第188條之規定。又被舉發之蘋
    果日報所為廣告明顯違法，相對人於本件顯違反行政程序法
    第6條之規定，且係濫用行政裁量權及牴觸誠信原則。又抗
    告人主張「檢舉函覆」為公法上具體事件所為之決定，而對
    外直接發生公眾生命安全法律效果之單方行政行為，自屬行
    政處分，且依該處分內容，因事涉檢舉案件獎勵金，難認於
    抗告人之權益不生影響，而對檢舉人之函復，是否為行政處
    分，參見司法院釋字第384號、第459號、第525號、第556號
    、第578號、第604號等解釋，端視法律是否賦與檢舉人有向
    國家請求制止、處罰被檢舉人之權利或法律所保護之法益，
    及是否及於檢舉人之私益而定。再者，公平交易法亦有保障
    因違反公平交易法致權益被侵害之特定人的相關規範，由是
    特定人即享有公法上之權利，得為行政救濟。且依司法院釋
    字第42 3號解釋，行政機關顯已無為後續處置之意，答復決
    定有准駁之意思表示，對外影響人民權益直接生效，應視為
    訴願法第3條之行政處分。復依最高行政法院93年度裁字第1
    698號裁定及臺北高等行政法院92年度訴字第5294號判決可
    知，抗告人就相對人函復提起撤銷訴訟合併課以義務訴訟，
    其訴訟種類之選擇，於法並無違誤。又依最高行政法院96年
    度判字第400號、第175號判決、94年度裁字第717號、第173
    7號、第1477號裁定、94年度判字第1786號判決可知，系爭
    函文係屬行政處分無誤。法律雖係為公共利益或一般國民福
    祉而設，但就法律整體結構、適用對象、所欲產生之規範效
    果及社會發展因素等綜合判斷，可知亦有保障特定人之意旨
    者，則個人主張其權益因而受損害者，即應許其依法請求救
    濟。再者，現行販賣酒類業者於電視及報章雜誌刊登之廣告
    ，均有「飲酒過量，有害健康」或其他警語，參諸菸酒管理
    法之立法目的，有保障特定人之意旨，且抗告人權利因而受
    損，應許抗告人依法救濟，另有最高行政法院96年度判字第
    853號判決、臺北高等行政法院89年度訴字第1004號判決、
    臺中高等行政法院94年度訴字第587號、第320號判決、93年
    度訴字第410號判決等相類似案件可供參考，並依司法院釋
    字第414號解釋作為抗告理由，原裁定理由顯然矛盾且理由
    不備，並違反禁反言原則、誠信原則、平等原則與比例原則
    等語，求為廢棄原裁定。
四、本院查：按提起撤銷行政訴訟，必係對於行政處分為之，若
    訴請撤銷之對象非屬行政處分，自不得提起。查本件抗告人
    所撤銷之對象，僅係因其檢舉，促成調查、制止與處罰等抗
    告人公權力之發動。而相對人系爭函復內容，均係告知抗告
    人檢舉事項之處理結果，核其性質係屬單純事實通知，並非
    對抗告人有所處分，亦不因前開函復之告知而發生具體的法
    律上效果，或造成其權利或利益之損害，非屬行政處分，自
    不得提起撤銷訴訟，且相對人嗣查知上揭廣告已有人民向臺
    北縣政府檢舉在先，依行政罰法第31條第1項規定，應不再
    受理檢舉案，而以95年12月6日北市新一字第09531210700號
    函通知抗告人撤銷系爭函，訴願機關以系爭函非屬行政處分
    ，況系爭函已經相對人撤銷，訴願標的已不存在，而為不予
    受理決定，自無不合。另提起課予義務訴訟，依行政訴訟法
    第5條第1項規定，須人民因中央或地方機關對其依法申請之
    案件，於法令所定期間內應作為而不作為，認為其權利或法
    律上利益受損害者，經依訴願程序後，始得向高等行政法院
    提起請求該機關應為行政處分或應為特定內容之行政處分之
    訴訟。而此所稱之依法申請，係以人民依據法令規定，得向
    中央或地方機關請求就某一特定具體事件，為一定處分者為
    限；且中央或地方機關對於人民之申請負有法定作為義務為
    要件。惟檢舉行為，並非前開所謂依法申請案件，自不具備
    課予義務訴訟之要件。另行為時檢舉或查獲違規菸酒案件獎
    勵辦法，係規範行政機關處理查獲違規菸酒如何分配獎勵金
    之規定，亦無賦予檢舉人得向行政機關請求對被檢舉人作成
    裁罰行政處分之請求權。檢舉人因主管機關對檢舉事件之處
    理結果，得否依上開獎勵辦法分配一定比例之獎勵金，並非
    菸酒管理法第37條所要保護之範圍，抗告人亦不得執該獎勵
    辦法而認其因相對人之系爭函文有權利或法律上利益受到損
    害。至抗告人所舉之各裁判，均未經選編為判例，其案情與
    本件亦不盡相同，自不得執為本件對其有利論據；又裁定得
    不經言詞辯論，除非別有必要者外，專依卷存訴訟資料為之
    ，故抗告人指摘原審裁定違反行政訴訟法第188條規定，顯
    有誤會。從而原裁定駁回抗告人之訴，自無不合。又本件抗
    告意旨，指摘原裁定不當，並違反禁反言、誠信、平等及比
    例等原則，求予廢棄，均難認有理由，應予駁回。另抗告人
    係對相對人系爭函向臺北市政府提起訴願，起訴狀誤列臺北
    市政府為被告，嗣已更正被告為相對人（見原審卷第40、41
    頁），原裁定及抗告狀誤列訴願決定機關臺北市政府為被告
    或相對人，均有未合，惟並不影響原裁定及本件裁定應予駁
    回之結果，附此敘明。
五、據上論結，本件抗告為無理由。依行政訴訟法第104條、民
    事訴訟法第95條、第78條，裁定如主文。
中    華    民    國    97    年    5     月    29    日
                    最高行政法院第三庭
                        審判長法官  黃  璽  君
                              法官  黃  清  光
                              法官  鄭  忠  仁
                              法官  黃  本  仁
                              法官  吳  東  都
以  上  正  本  證  明  與  原  本  無  異
中    華    民    國    97    年    5     月    29    日
                              書記官  彭  秀  玲


司法院資訊處製作；財團法人民間司法改革基金會備份。
